臺灣橋頭地方法院民事判決
111年度保險字第11號
原      告    A01     （真實姓名、年籍詳卷）
兼法定代理人  A2      （真實姓名、年籍詳卷）
被      告    南山人壽保險股份有限公司

法定代理人    尹崇堯
訴訟代理人    林彤諭
上列當事人間請求給付保險金事件，本院於民國111年11月10日
言詞辯論終結，判決如下：
    主      文
原告之訴及假執行之聲請均駁回。
訴訟費用由原告負擔。
    事實及理由
壹、程序部分：
一、按宣傳品、出版品、廣播、電視、網際網路或其他媒體對為
    否認子女之訴、收養事件、親權行使、負擔事件或監護權之
    選定、酌定、改定事件之當事人或關係人之兒童及少年，不
    得報導或記載其姓名或其他足以識別身分之資訊；行政機關
    及司法機關所製作必須公開之文書，除前項第三款或其他法
    律特別規定之情形外，亦不得揭露足以識別前項兒童及少年
    身分之資訊，兒童及少年福利與權益保障法第69條第1項第3
     款、第2項分別定有明文。本件原告甲01為未滿12歲之兒童
    ，本判決依法不得揭露足以辨識其身分之資訊，原告甲2則
    為原告甲01之父、訴外人陳○○（真實姓名、年籍詳卷）為原
    告甲01之母，依前揭規定，爰予遮掩足資辨識原告甲01之相
    關記載，詳細身分之識別資料詳卷所載。 　　
二、被告之法定代理人已由陳棠變更為伊崇堯，並經具狀聲明承
    受訴訟（本院111年度審保險字第6號卷《下稱審保險卷》第51
    頁），核無不合，應予准許。　　　
貳、實體部分：　　
一、原告主張：原告甲2受僱於訴外人正新保全股份有限公司（
    下稱正新保全公司），於民國110年4月25日申請加保要保人
    正新保全公司向被告所投保110年度員工及眷屬團體一年期
    定期壽險/意外險（保單號碼：GU00000000，下稱系爭保險
    契約），同時為訴外人即其配偶陳○○以眷屬身分申請加保，
    約定以110年5月1日零時為生效日，並以勞動基準法第59第4
    款所定遺屬受領死亡補償順位決定系爭保險契約之受益人。
    嗣陳○○於同年5月31日晚間進食後，察覺喉中有異物，欲進
    入浴室將異物清除，卻在咳嗽時突然倒地不起，經送醫急救
    後，仍於同年6月1日死亡（下稱系爭事故）。陳○○死亡後，
    被告旋於同年6月9日通知原告甲2因投保時曾告知陳○○有主
    動脈瓣膜置換手術史，故不同意承保定期壽險，僅同意承保
    意外險。然原告甲2投保時既已依規定投保而無任何瑕疵，
    系爭保險契約應已生效，被告卻於系爭事故發生後，始通知
    拒絕承保情事，致原告甲2不及另覓其他保險公司投保，故
    被告承保作業程序有違反誠信原則等瑕疵，且被告無正當理
    由不同意承保，屬以不正當行為阻止同意承保之停止條件成
    就，依民法第101條第1項規定，視為同意承保條件已成就，
    系爭保險契約定期壽險部分應已生效。又陳○○之死亡證明書
    雖記載死因為心臟衰竭，然系爭事故實係因陳○○未能清除喉
    中異物所致心臟衰竭，可見未能清除喉中異物與死亡結果間
    具有相當因果關係，故系爭事故應屬意外。原告甲01、甲2
    分別為陳○○之子及配偶，為系爭保險契約之受益人，自得請
    求被告給付定期壽險及意外險身故保險金各新臺幣（下同）
    240萬元，合計480萬元。原告已於110年6月26日致電向被告
    申請保險理賠，惟遭被告以其未同意承保陳○○之定期壽險及
    系爭事故非屬意外為由，拒絕理賠。為此，爰依系爭保險契
    約約定、保險法第34條、第101條、第131條等規定，提起本
    件訴訟等語。並聲明：㈠被告應給付原告480萬元，及自110
    年6月30日起至清償日止，按年息10%計算之利息；㈡願供擔
    保，請准宣告假執行。
二、被告則以：被告於110年5月20日收受正新保全公司投保申請
    文件後，交由被告核保部門進行審核，因陳○○投保時曾告知
    有主動脈瓣膜置換手術史，非屬被告自費加保方案核保作業
    規定所定標準體，故拒絕承保定期壽險，僅同意承保意外險
    ，且被告通知原告甲2拒絕承保定期壽險時，係同時對正新
    保全公司其他拒絕承保員工及眷屬一併通知，並非刻意針對
    陳○○個案作出不合常態之要求或處置，核保期間亦在2至4週
    之審核期間內，可見被告並無違反誠信原則，亦無以不正當
    行為阻止條件成就，均係遵照正常審核流程拒絕核保，故依
    系爭保險契約加退保申請書所載投保規則/參加辦法第4點後
    段規定，定期壽險既經拒絕承保，自始不生效力，自無庸給
    付原告定期壽險身故保險金。又依陳○○之死亡證明書所載死
    亡方式為自然死，死因為心臟衰竭，先行原因為心臟病、心
    臟手術術後，是陳○○死亡顯係因疾病所致，非屬意外事故，
    且原告迄未就陳○○死因屬意外加以舉證，被告自亦無給付意
    外險身故保險金之責等語置辯。並聲明：㈠原告之訴及假執
    行之聲請均駁回；㈡如受不利判決，願供擔保請准宣告免為
    假執行。
三、兩造不爭執事項（本院卷第144至145頁）：
　㈠原告甲2於110年4月25日申請加保其僱用人正新保全公司向被
    告投保之系爭保險契約，同時為陳○○以員工眷屬身分加保意
    外險及定期壽險。
　㈡被告於110年5月20日收受正新保全公司110年度員工及眷屬團
    體保險加退保申請書及團體保險加保約定書，經審核後僅承
    保陳○○之意外險，並以110年5月1日為保單約定生效日。
　㈢被告以陳○○患有主動脈瓣膜置換手術病史，未予承保定期壽
    險，並於110年6月18日以電子郵件附加「申請團體保險取消
    通知書」（下稱系爭通知書）檔案傳送於正新保全公司，嗣
    於同年月21日以普通掛號寄出系爭通知書紙本。
　㈣陳○○於110年5月31日23時28分因故送醫急救，於同年6月1日
    上午7時1分死亡。死亡證明書記載死亡方式為自然死，直接
    引起死亡之原因為心肺衰竭，先行原因為心臟病、心臟手術
    術後。
　㈤被告於110年7月27日收受原告甲2之保險金申請書及陳○○之死
    亡證明書，經被告以未承保定期壽險且經認定不符意外險之
    約定，於110年8月16日發函拒絕給付定期壽險及意外險之身
    故保險金。
　㈥如原告主張為有理由，被告應給付定期壽險、意外險之身故
    保險金各240萬元。
四、本件爭點：
　㈠陳○○是否為意外死亡？
　㈡被告拒絕承保陳○○之定期壽險，是否係以不正當行為阻止條
    件成就？
　㈢原告請求被告給付意外險及定期壽險身故保險金各240萬元，
    有無理由？
五、本院之判斷：
　㈠陳○○非為意外死亡：
　⒈觀諸卷附陳○○送醫急救歷程、醫院理學檢查及出院診斷結果
    略以：陳○○於110年5月31日在家中嘔吐後意識改變，復經家
    屬呼叫119送醫急救，於同日23時28分到院時無法測得呼吸
    及脈搏，已呈現到院前死亡狀態。119人員代述陳○○曾於110
    年1月在亞東醫院進行心臟瓣膜置換手術；理學診察結果無
    結膜下出血、無唇部紫紺、無喘息、胸部觸診無局部壓痛且
    對稱自由擴張；出院診斷為未明示原因導致心跳休止等情，
    有國軍高雄總醫院左營分院（下稱海總）出院病歷摘要單、
    急診病歷摘要、急診室護理紀錄表在卷可稽（臺灣高雄地方
    法院111年度審保險字第4號卷《下稱雄院卷》第21至22、27、
    30至31頁）。本院審酌海總醫療紀錄係公立醫院內受有專業
    訓練醫師進行檢查後所作成診斷結果，紀錄前後完整連貫，
    與系爭事故發生時間密接，堪認海總診斷結果應屬客觀公正
    而可信。復對照陳○○之死亡證明書係另由大昌診所合格醫師
    開具，死因同樣判斷為心肺衰竭，先行原因為心臟病、心臟
    手術術後（雄院卷第39頁），與前揭海總醫療紀錄互核相符
    。依此以觀，上開二醫療院所作成死因判斷結論一致，復無
    證據顯示有何不可信情形，則大昌診所開立之死亡證明書所
    為記載應堪採信。是系爭事故既非肇因於外來不可預見之突
    發事故，陳○○係因心臟手術術後及心臟疾病所致心肺衰竭而
    死亡，自屬自然死而非屬意外事故甚明。
　⒉原告固主張系爭事故係陳○○進食後未能清除喉中異物導致心
    臟衰竭，兩者間具有相當因果關係，且保險契約所承保之意
    外事故與法醫學之意外定義不同，不能單以死亡證明書勾選
    之死亡種類予以認定等語。惟觀諸前揭海總醫療過程紀錄，
    均未見載陳○○到院急救至離院期間喉中有異物等情；理學檢
    查結果亦未顯示陳○○有遭喉中異物梗塞之窒息死亡徵兆，原
    告上開主張與客觀醫療紀錄所載經過情節不符，難以採信。
　㈡被告拒絕承保陳○○之定期壽險，並無以不正當行為阻止條件
    成就：
　⒈按人壽保險人於同意承保前，得預收相當於第一期保險費之
    金額。保險人應負之保險責任，以保險人同意承保時，溯自
    預收相當於第一期保險費金額時開始，保險法施行細則第4
    條第3項定有明文。足見此種人壽保險契約，係於預收相當
    於第一期保險費金額時，附以保險人「同意承保」之停止條
    件，使其發生溯及的效力。如果依通常情形，保險人應同意
    承保，因見被保險人已經死亡，竟不同意承保，希圖免其保
    險責任；是乃以不正當行為阻其條件之成就，依民法第101
    條第1項規定，視為條件已成就。此時保險人自應負其保險
    責任（最高法院69年台上字第3153號判決先例意旨參照）。
    是倘依通常情形保險人並非應予同意承保，又無其他以不正
    當行為阻止條件成就行為者，自難認為得依民法第101條第1
    項規定視為停止條件成就，此時保險契約應自始不生效力。
　⒉被告抗辯因陳○○投保時曾告知有主動脈瓣膜置換手術史，不
    符合被告公司團體保險關於配偶及眷屬僅承保標準體之核保
    作業規定，故拒絕陳○○加保定期壽險等語，業據被告提出「
    Regular自費加保方案資料審查作業手冊」為佐（本院卷第2
    3至25頁），經本院核閱其拒保事由與上開作業手冊規定相
    符；另參以被告審核正新保全公司員工自費加保後，係於11
    0年6月18日以電子郵件附加「申請團體保險取消通知書」傳
    送予正新保全公司承辦人，並於同年月21日以普通掛號寄出
    系爭通知書紙本等情，為兩造所不爭執，復有正新保全公司
    員工及眷屬亦遭被告一併拒絕承保之申請團體保險取消通知
    書在卷可佐（本院卷第91至95頁），堪認被告係將正新保全
    公司所提出之加保申請資料交由核保部門逐一審核後，始批
    次以電子郵件及掛號函件將正新保全公司員工及眷屬拒絕承
    保事由一併通知，程序尚符一般保險業者之詢問事項及核保
    作業流程，並未針對陳○○有不合常態之處置。再觀諸上開核
    保作業及時間點，被告自110年5月20日收受正新保全公司之
    加保申請資料，迄至同年6月18日完成審核並以電子郵件通
    知正新保全公司承辦人，核保期間未逾1月，應無故意拖延
    核保時間之情；且依原告申請保險理賠歷程以觀，被告係於
    110年7月27日收受原告之申請日期110年7月23日之保險金申
    請書及陳○○之死亡證明書（審保險卷第121至123頁），且於
    原告自陳於110年6月26日致電被告申請保險理賠以前，被告
    已作成拒保決定並送達於正新保全公司，復無證據顯示被告
    在此之前早已知悉陳○○於110年6月1日死亡，猶以不符核保
    作業規定之方式拒絕承保定期壽險。準此，被告拒絕承保陳
    ○○之定期壽險，核屬有據，原告主張被告係以不正當行為阻
    止同意承保之停止條件成就，應適用民法第101條第1項規定
    ，徵諸前揭說明，並無依據。
　㈢原告請求被告給付意外險及定期壽險身故保險金各240萬元，
    均無理由：
　　陳○○死亡原因並非出於意外事故，且系爭保險契約定期壽險
    業經被告合法拒絕承保而自始不生效力，均經本院認定如前
    ，原告雖另主張被告拒絕承保係違反誠實及信用方法，依民
    法第245條之1第1項第3款規定，被告亦應對於非因過失而信
    契約能有效成立致受損害之原告負賠償責任等語。然被告係
    依正常核保規定進行審核流程，因陳○○非屬標準體而不予承
    保其定期壽險，並非因個案而做出不合常態之處理，審核期
    間亦無明顯拖延，或明知陳○○已死亡為規避給付保險金之責
    始拒絕承保而有違反誠信之情，原告主張被告違反誠信原則
    ，縱契約未成立，仍應依上開規定負損害賠償責任，亦屬無
    據。從而，原告請求被告給付定期壽險及意外險身故保險金
    各240萬元，均無理由。
六、綜上所述，原告依系爭保險契約及保險法第34條，請求被告
    給付480萬元，及自110年6月30日起至清償日止，按年息10%
    計算之利息，為無理由，應予駁回。原告之訴既經駁回，其
    假執行之聲請即失所依據，應併予駁回。
七、本件事證已臻明確，兩造其餘主張陳述及所提證據，經本院
    審酌後，認於判決結果不生影響，爰不逐一論駁，附此敘明
    。
八、據上論結，本件原告之訴為無理由，判決如主文。
中　　華　　民　　國　　111 　年　　12　　月　　2 　　日
                  民事第三庭    法　官　楊捷羽
以上正本係照原本作成。
如對本判決上訴，須於判決送達後20日內向本院提出上訴狀。如
委任律師提起上訴者，應一併繳納上訴審裁判費。
中　　華　　民　　國　　111 　年　　12　　月　　2 　　日
                                書記官　黃盈菁